【裁判字號】    90,上更(一),197
【裁判日期】    900815
【裁判案由】    殺人等
【裁判全文】
臺灣高等法院臺南分院刑事判決          九十年度上更(一)字第一九七號        潛
      上  訴  人  臺灣臺南地方法院檢察署檢察官
      上  訴  人
      即  被  告  甲  ○  ○
      選任辯護人  陳  宏  義  律師
右上訴人因被告殺人案件，不服臺灣臺南地方法院八十六年度重訴字第四十三號中華
民國八十七年七月三十一日第一審判決（起訴案號：臺灣臺南地方法院檢察署八十六
年度偵字第一三○八九、一三四二七號），提起上訴，經判決後，由最高法院發回更
審，本院判決如左：
      主      文
原判決撤銷。
甲○○殺人，處有期徒刑拾貳年，褫奪公權拾年。
      事      實
一、甲○○於民國（下同）八十五年初與有婦之夫丁○○相識，並發生感情而持續交
    往，八十五年底二人感情破裂，丁○○有意離開甲○○，惟甲○○糾纏不放。嗣
    於八十六年四月四日下午八時許，二人相約在台南縣永康市大廟前巷口見面，丁○○並載媳婦戊○○及孫子同往，惟甲○○要求丁○○當夜留宿其宅，然為丁○○以要載媳婦及孫子回工廠為由拒絕，甲○○乃以：「我會讓你死的很難看」之
    語恐嚇丁○○，致使丁○○心生畏懼，丁○○旋即駕駛汽車搭載媳婦及孫子返家
    ，甲○○心有不甘，乃於當日二十二時十七分至二十三時零三分許，自其住宅連
    續撥打四通電話至丁○○家中欲找丁○○，惟均非丁○○所接聽，甲○○不發一
    語即將電話掛斷，甲○○越加氣憤隨即駕駛機車於八十六年四月五日零時三十分
    許，至台南縣安定鄉新吉村五六之二號丁○○及其家人所居住之兼住家工廠（共
    有丁○○及其家人洪業、戊○○、洪國義、洪逸群、洪國華等六人居住），並基
    於放火燒燬兼住家工廠及放火燒死工廠內之人之殺人犯意，以不明引燃物品丟入
    工廠北側鐵捲門右方堆放塑膠廢料處縱火，致該工廠發生火災，丁○○之子洪國
    華（有輕微智障）於逃離後又返回工廠內欲牽機車，遂因全身被火燒焦死亡，丁○○及其家人洪業、戊○○、洪國義、洪逸群則因逃離得當，致未發生死亡結果
    而未遂，供丁○○及其家人居住之住家工廠，亦因此燒燬。
二、案經丁○○告訴及台南縣警察局善化分局報請臺灣臺南地方法院檢察署檢察官偵
    查起訴。
      理      由
一、訊據上訴人即被告甲○○矢口否認有放火犯行，辯稱：伊案發當天並無留丁○○
    住我家，火也不是我放的，也未恐嚇丁○○，只是說他若喝酒開車，會出事，那
    時會死的很難看而已云云。
二、經查：
(一)前開犯罪事實，業據告訴人丁○○指訴綦詳，並經證人戊○○於原審偵審及本院
    指稱：八十六年四月四日晚上丁○○與甲○○分手時，甲○○有說不會放過丁○○，要他（丁○○）死得很難看等語，又本件告訴人住處之火警研判係以明火引
    燃致引起火災之可能性較大等情，有台南縣警察局八十六年四月三十日火災原因
    調查報告書乙份可稽，被害人洪國華於右開時地，因工廠失火，於逃離後又返回
    工廠內牽機車，遂因全身被火燒焦死亡，工廠亦因此燒燬，為告訴人丁○○、證
    人戊○○供述在卷，且經檢察官會同檢驗員相驗屬實，有驗斷書、檢驗屍體證明
    書與相片等多件在卷可考。
(二)依卷附台南縣警察局火災原因調查報告書所為火災現場勘查紀錄及原因研判「起
    火處研判：該工廠北側鐵捲門右方堆放塑膠廢料處。起火原因研判：以明火引燃
    致引起火災之可能性較大，但不排除人為因素」，告訴人亦供稱：起火點係由其
    工廠東側（應係北側）塑膠廢料紙箱起火，沒有外來的原因，不可能溫度過高而
    起火（見警一卷第二頁反面），而據證人即台南縣警察局消防隊人員李楓遲、周
    天富於本院前審審理時亦到庭證稱：起火點是開放性之空間，可以從外面丟進火
    種引燃云云（見本院上訴卷第五十七頁），告訴人亦指稱：火種可以從外面丟進
    來等語（見本院上訴卷第五十七頁反面），而此起火點係在現場圍牆邊置塑膠廢
    料處，由被告站在圍牆邊以觀，被告以手擲物入內，亦非難事，被告住處距本件
    火災發生之工廠僅十點七公里，車程約二十五分一情，並經原審勘驗屬實，製有
    勘驗筆錄、現場略圖火災現場平面及物品配置圖、照片九幀在卷可稽（見一審卷
    第四十三至五十頁），足徵起火點係在屋外之圍牆邊廢塑膠堆放處，火種可從圍
    牆外丟入引燃無訛。再參以被告最後一通打至火災現場之電話係在四月四日晚上
    十一時零三分五十九秒（其後被告住處亦無電話紀錄），有通聯紀錄一件足憑（
    見外放證物袋），而起火之時間係在八十六年四月五日約零時三十分許，二者相
    距一時二十七分，則被告由住處打完電話再至丁○○工廠縱火，時間亦綽綽有餘
    ，並與被告之母王連見於警訊時證述：被告四月五日二時到達新樓醫院（見警一
    卷第九頁反面），其時間互相吻合，另被告對告訴人當晚不願留宿，即心有不甘
    ，並揚言「我會讓你死的很難看」，嗣後四次打電話至告訴人丁○○住處，有通
    聯紀錄一件可參（見外放證物袋），均未獲丁○○置理，被告自心生怨懟，而欲
    對告訴人施以玉石俱焚之報復舉動。又於案發後，告訴人曾於八十六年四月五日
    上午十時許，打電話向被告說：「妳要讓我死的很難看，結果死了我兒子」，被
    告一直哭泣，隨後到被害人洪國華屍體旁跪下，並哭泣約三個小時等情，為告訴
    人供述在卷（見相驗卷第三十二頁），被告於警訊時亦不否認至被害人洪國華屍
    體前下跪（見警一卷第八頁），被告如無放火之行為，內心理虧，怎會至死者之
    屍體旁跪下，並哭泣約三個小時之理；況被告送至臺灣省政府警務處刑事警察大
    隊測謊結果：被告對於「（有關本案，你確實知道是誰縱火的嗎？）不知道」「
    （有關本案，是不是你縱火的？）不是」，二問題均呈不實反應，有臺灣省政府
    警務處刑事警察大隊八十六年九月十二日省刑大鑑字第二四九八號鑑驗通知書一
    紙附卷可按（見相驗卷第五十五頁），被告若非心虛，應不致有上開不實反應；
    綜上事證，益徵本件確係被告放火所為。
(三)被告固於警訊時供稱：「我於四月四日晚上七、八點時騎機車至新樓醫院五五六
    六號病房探視我中風住院的父親」、「我騎機車到達新樓醫院約四日晚上九點多
    」、「我在新樓醫院停留約三、四個小時」（見警一卷第五、六頁），然按被告
    從家中打至丁○○工廠之最後一通電話係在四月四日晚上十一時零三分五十九秒
    ，有通聯紀錄一件在卷可稽，即被告自不可能於七、八時即騎機車至新樓醫院並
    停留約三、四小時，又該警訊筆錄係在八十六年四月五日作成，被告理應記憶猶
    新，且探望病人有時間之考量，被告為人子女，自不可能連前一天晚上何時去探
    望父親，亦記憶不清。況證人即被告之母王連見於警訊時即供稱：「（問：甲○○有無來新樓醫院探視他父親王竹利）甲○○於今日（指四月五日）二時前來新
    樓醫院探視他父親，其他日子均未曾到醫院看他父親。二時時刻還是我問我女兒
    告訴我才知道二點」、「甲○○呆在醫院並不超過半個鐘頭」等語（見警一卷第
    九頁反面），亦足證被告對於當晚行蹤供述，並不實在。證人王連見雖嗣於原審
    改證述：對當天伊女兒（即被告）幾點來，忘了，她在醫院多久也沒注意云云（
    見一審卷第六十頁反面），因與前開警訊供述不符，且證人與被告為母女關係，
    事後必知被告在醫院之時間關係重大，衡情自會有所隱瞞迴護，其事後之供述，
    自難遽採被告有利之證據。
(四)被告辯稱：會說告訴人會死的很難看，是因告訴人曾於八十六年一月至四月間某
    日晚，因酒醉騎車，行經奇美醫院前陸橋，發生火燒車事情，不是在恐嚇告訴人
    等語，告訴人雖承認有發生火燒車事情，然稱當時沒有喝酒，亦沒載被告，被告
    舉出輪胎行負責人乙○○則稱：沒修過告訴人被火燒過之車子（見本院上更一卷
    第五十三頁），保養場之人員丙○○亦證稱：無修理過奇美醫院前陸橋，發生火
    燒車之車子（見本院上更一卷第六十六頁），台南縣警察局永康分局亦函覆：「
    本轄八十六年一月至四月間，無處理丁○○駕車行駛在奇美醫院前陸橋上發生火
    燒車之事件。」（見本院上更一卷第八十九頁），是被告所辯純係卸責之詞，不
    足採信。
(五)被告辯護人於本院前審辯稱：「依據台南縣警察局火災原因調查報告書，其結論
    第二款記載：『起火部位之塑膠廢料碳化程度，鐵皮凹陷，鐵架扭曲情形．．』
    ，及火災平面及物品配置圖內之(二)起火處之物品配置圖所示，其鐵皮凹陷部分，
    亦在屋內東北邊，職此，其起火地點在屋內，當非被告甲○○所為，至為灼然，
    倘若起火點在屋外地磅，按告訴人之工廠四周有圍墻，其圍墻之高度高出被告甲○○之身長許多，有照片可憑，被告無可能攀牆越入，而圍墻大門深鎖，處此情
    況之下，被告又何能在地磅旁放火」等語，然查火災現場勘查紀錄及原因判斷第
    三項第三款載明，起火處為該工廠北側鐵捲門右方堆放塑膠廢料處，第四款發火
    源，亦明確記載；研判為明火引燃致引起火災之可能性較大，但不排除人為因素
    云云，有該火災勘查紀錄及原因判斷之台南縣警察局火災原因調查報告書可稽（
    附卷警卷）、證人即台南縣警察局消防隊人員李楓遲、周天富於本院前審審理時
    亦到庭證稱：起火點是開放性之空間，可以從外面丟進火種引燃云云，告訴人丁○○亦指稱：火種可以從外面丟進來等語，足徵起火點係在屋外之圍牆邊廢塑膠
    堆放處，火種可從圍牆外丟入引燃無異，被告辯護人所辯：係在鐵皮屋內起火，
    無從由被告進入引燃等語，亦無足採。被告辯護人於本院再請求查明：「報告書
    中之『明火引燃』，究係何意？『明火引燃』，其具體名稱有幾種？塑膠廢料之
    燃點，需何種『明火』始能使之燃燒？」經臺南縣消防局九十年六月四日九十南
    縣消調字第四一五六號函示：「（一）『明火引燃』其意及具體名稱：在學理上
    直接呈發焰燃燒狀態火勢，於短時間內即可使可燃物質熱分解或直接發焰，是為
    最直接傳導輻射之發火源，如火柴、打火機、蠟燭等之燃燒，皆呈發焰燃燒狀態
    ，此種具有火焰之物，即為『有焰火源』，以此類之物引燃可燃性物質動作，在
    實務火場調查即以『明火引燃』敘述。（二）有關塑膠廢料之燃點，需何種『明
    火』始能使之燃燒：『明火』之火焰溫度，因燃燒器具與燃料之不同而有差異，
    惟在空氣中火焰溫度約為八○○至一二○○度Ｃ之間，此種高溫可使塑膠廢料在
    短時間之內起火燃燒。」（見本院上更一卷第六十二頁），被告雖否認放火，無
    從查明被告係以何種引燃物放火，告訴人兼住家工廠北側鐵捲門右方亦堆放有塑
    膠廢料處，是被告以不明引燃物品丟入告訴人兼住家工廠北側鐵捲門右方堆放塑
    膠廢料處縱火，致該工廠發生火災甚明。
(六)綜上所述，被告所辯，顯係事後避重就輕畏罪卸責之詞，而被害人洪國華因本件
    火災燒焦死亡，與被告縱火行為，亦有相當因果關係。從而本件事證明確，被告
    犯行洵堪認定。
三、被告放火燒燬之告訴人丁○○工廠，工廠亦因此燒燬，因該工廠亦屬告訴人丁○○及其家人所居住之處。核其所為，應成立刑法第一百七十三條第一項之放火燒
    燬現供人使用之住宅罪；被告長期與告訴丁○○交往，明知放火燒燬之告訴人丁○○工廠，係兼供丁○○本人及其家屬居住，竟仍悍然縱火，雖告訴人丁○○及
    其家人洪業、戊○○、洪國義、洪逸群因逃離得當，致未發生死亡結果而未遂；
    被告所為，自應另成立刑法第二百七十一條第一項、第二項之殺人未遂罪；被告
    放火燒燬之告訴人丁○○住家兼工廠時，告訴人丁○○之子洪國華（有輕微智障
    ）於逃離後，又返回工廠內牽機車，遂因全身被火燒焦死亡，雖因洪國華返回牽
    機車所致，然若被告不著手放火犯行，應不致發生燒死洪國華之結果，故洪國華
    之死亡，亦不違反被告縱火燒死工廠內之人之殺人犯意，仍成立刑法第二百七十
    一條第一項之殺人罪。被告雖有恐嚇犯行，然為其後進而放火殺人之實害行為所
    吸收，不另論罪。被告所犯上開之罪，係基於一放火行為，而觸犯上開數罪名，
    為想像競合犯，屬於裁判上之一罪，應從一重按殺人既遂罪處斷。原審以被告罪
    證明確，因予論罪科刑，固非無見；惟查(一)原判決未論述被告縱火燒燬之告訴人
    丁○○工廠時，告訴人丁○○及其家人洪業、戊○○、洪國義、洪逸群因逃離得
    當，致未發生死亡結果，而殺人未遂部分，顯有疏略。(二)原判決認定被告所犯數
    罪，係屬方法結果關係，並論以牽連犯，從一重處斷，亦有未洽。被告上訴意旨
    ，否認犯罪，固無理由，惟檢察官上訴意旨，執以指摘原判決不當，自應由本院
    將原判決撤銷改判。爰審酌被告犯罪之動機、目的、犯罪所生之危害及犯罪後之
    態度等一切情狀，處有期徒刑壹拾貳年，並依法宣告褫奪公權拾年，以示懲儆。
四、據上論斷，應依刑事訴訟法第三百六十九條第一項前段、第三百六十四條、第二
    百九十九條第一項前段、刑法第二百七十一條第一項、第二項、第一百七十三條
    第一項、第五十五條、第三十七條第二項，判決如主文。
本案經檢察官林炎昇到庭執行職務。
中  華  民  國      九  十      年        八        月      十  五      日
                                臺灣高等法院臺南分院刑事第五庭
                                    審判長法官  茆    臺    雲
                                          法官  李    文    福
                                          法官  蔡    長    林
右正本證明與原本無異。
如不服本判決，應於判決送達後十日內向本院提出上訴狀，其未敘述理由者並應於提
出上訴狀後十日內向本院補提理由書（應附繕本）。
                                    法院書記官  李    培    薇
中  華  民  國      九  十      年        八        月      十  六      日
附錄本案論罪科刑法條全文：
刑法第二百七十一條第一項：殺人者，處死刑、無期徒刑或十年以上有期徒刑。
刑法第一百七十三條第一項：放火燒燬現供人使用之住宅或現有人所在之建築物、礦
                          坑、火車、電車或其他供水、陸、空公眾運輸之舟、車
                          、航空機者，處無期徒刑或七年以上有期徒刑。


司法院資訊處製作；財團法人民間司法改革基金會備份。
